臺灣臺北地方法院民事判決
109年度訴字第4120號
原      告  劉偉香  
訴訟代理人  許立騰律師
被      告  游佳鈴  

            郭錦駩（原名：郭廷嘉）

訴訟代理人  楊子賢律師
            蔡復吉律師
被      告  陳卓素治

            吳孟勳  

上列當事人間請求撤銷信託行為等事件，本院於民國110年3月22
日言詞辯論終結，判決如下：
    主      文
被告郭錦駩及陳卓素治間，就如附表二所示之不動產於民國一百
零七年十二月二十二日所為信託之債權行為，及於民國一百零八
年一月四日所為所有權移轉登記之物權行為，均應予撤銷。
原告其餘之訴駁回。
訴訟費用百分之六十九由被告郭錦駩及陳卓素治負擔，餘由原告
負擔。
    事實及理由
壹、程序部分：
一、按訴狀送達後，原告不得將原訴變更或追加他訴，但請求之
    基礎事實同一、擴張或減縮應受判決事項之聲明者，不在此
    限，民事訴訟法第255條第1項第2、3款定有明文。原告原依
    信託法第6條第1項、民法第242條、第181條，及類推適用第
    244條第2項規定起訴請求：㈠被告郭錦駩及陳卓素治（下逕
    稱其名）間，就如附表二所示之不動產（下稱系爭房地）於
    民國107年12月22日所為信託之債權行為，及於108年1月4日
    以信託為原因之所有權移轉登記物權行為，均應予撤銷。㈡
    郭錦駩應給付陳卓素治新臺幣（下同）180萬元，及106年12
    月4日起至清償日止，按年息6%計算之利息，並由原告代位
    受領（見本院卷第9頁）。嗣於110年11月1日具狀追加游佳
    鈴、吳孟勳為被告，並追加民法第244條第1項為請求權，變
    更聲明為㈠先位聲明：⒈郭錦駩及陳卓素治間，就系爭房地於
    107年12月22日所為信託之債權行為，及於108年1月4日以信
    託為原因之所有權移轉登記物權行為，均應予撤銷。⒉被告
    吳孟勳（下逕稱其名）與陳卓素治間，就系爭房地於108年1
    月4日設定登記擔保債權總金額1000萬元之最高限額抵押權
    之設定行為，應予撤銷。⒊被告游佳鈴（下逕稱其名）應給
    付陳卓素治80萬1,829元，及自民事變更訴之聲明狀繕本送
    達翌日起至清償日止，按年息5%計算之利息，並由原告代位
    受領。㈡備位聲明：⒈郭錦駩及陳卓素治間，就系爭房地於10
    7年12月22日所為信託之債權行為，及於108年1月4日以信託
    為原因之所有權移轉登記物權行為，均應予撤銷。⒉吳孟勳
    與陳卓素治間，就系爭房地於108年1月4日設定登記擔保債
    權總金額1000萬元之最高限額抵押權之設定行為，應予撤銷
    。⒊郭錦駩應給付陳卓素治80萬1,829元，及自民事變更訴之
    聲明狀繕本送達翌日起至清償日止，按年息5%計算之利息，
    並由原告代位受領（見本院卷㈡第23至24頁），經核原告所
    為變更聲明部分係擴張及減縮應受判決事項之聲明，與前揭
    規定相符，自應准許；而原告所為追加之訴與原訴之原因事
    實均相同，證據資料得相互援用，無害被告之程序保障，符
    合基礎事實同一之要件，與前揭規定相符，亦應准許。
  ㈡被告陳卓素治、游佳鈴、吳孟勳經合法通知，未於最後言詞
    辯論期日到場，核無民事訴訟法第386 條所列各款情形，應
    依原告之聲請，由其一造辯論而為判決。   
貳、實體部分： 
一、原告主張：
  ㈠伊持有陳卓素治所簽發如附表一所示之支票（下稱系爭支票
    ），屆期經提示付款後，遭退票未獲兌現，經臺灣雲林地方
    法院以106年度港簡字第186號判決陳卓素治應給付伊180萬
    元及法定遲延利息確定在案（下稱前案確定判決）。嗣發現
    陳卓素治竟於107年12月22日將系爭房地信託予郭錦駩，並
    於108年1月4日以信託為原因辦畢所有權移轉登記（下合稱
    系爭信託行為），陳卓素治除信託財產外，已無力清償債務
    ，竟將系爭房地信託予郭錦駩，致伊無法對系爭房地強制執
    行以滿足債權，陳卓素治上開設定信託之行為，顯然有害於
    伊之債權；且系爭房地前已設定第一順位最高限額2,382萬
    元抵押權予上海商業儲蓄銀行股份有限公司（下稱上海銀行
    ），陳卓素治另於108年1月4日分別以900萬元設定第二順位
    最高限額抵押權予游佳鈴，及以1,000萬元設定第三順位最
    高限額抵押權予吳孟勳，以擔保其對吳孟勳如附表三所示之
    債務，上開設定行為除降低陳卓素治之清償能力外，第三順
    位抵押權係屬先有債權存在而於事後設定抵押權之無償處分
    行為，均有害伊之債權，應予撤銷。
  ㈡又系爭房地經上海銀行持拍賣抵押物裁定及確定證明書向本
    院聲請強制執行拍賣系爭房地，經本院以108司執字66803號
    強制執行事件（下稱系爭強制執行事件）執行，由訴外人先
    昱有限公司（下逕稱其名）以2,600萬888元拍定，並於109
    年2月13日辦理移轉登記，扣除執行費、優先扣繳稅款後，
    各分配1,695萬4113元、773萬5,529元予上海商銀、游佳鈴
    。然游佳鈴參與系爭房地拍賣程序時，陳報其債權利息、違
    約金各為年息20%及日息0.3%（約為年息109.5%)，合計高達
    年息128%，顯逾法定利率上限，應酌減違約金為1元，方為
    適當，其受領之拍賣款80萬1,829元（計算式：773萬5,529
    元－本金600萬元－利息93萬3,699元－違約金1元＝80萬1,829元
    ）即屬不當得利，應返還予陳卓素治。爰先位依信託法第6
    條第1項、第12條第1項規定，民法第244條第1項及類推適用
    民法第244條第4項規定，訴請撤銷陳卓素治與郭錦駩間就系
    爭房地所為信託行為之債權行為及所有權移轉登記之物權行
    為，及撤銷陳卓素治與吳孟勳間，就系爭房地設定之第三順
    位最高限額抵押權；併依民法第179條、第181條、第242條
    之規定，代位陳卓素治於80萬1,829元及法定遲延利息之範
    圍，請求游佳鈴返，並由伊代位受領。
  ㈢如鈞院認伊代位陳卓素治請求游佳鈴返還80萬1,829元本息無
    理由，郭錦駩為系爭信託行為之受託人，應依信託本旨，對
    信託財產盡善良管理人之注意義務。惟郭錦駩於系爭強制執
    行事件，明知游佳鈴陳報之債權，利息暨違約金利率已逾法
    定上限，卻未對分配表聲明異議，致使拍賣價金分配予第一
    、二順位抵押權後，他債權不足額清償，未盡善良管理人之
    注意義務，使信託財產受有損害，應依信託法第23條規定，
    對陳卓素治負損害賠償責任。爰備位依民法第242條、信託
    法第23條之規定，代位陳卓素治於80萬1,829元及法定遲延
    利息之範圍，請求郭錦駩給付，並由伊代位受領。並聲明：
    ㈠先位聲明：⒈郭錦駩及陳卓素治間，就系爭房地於107年12
    月22日所為信託之債權行為，及於108年1月4日以信託為原
    因之所有權移轉登記物權行為，均應予撤銷。⒉吳孟勳與陳
    卓素治間，就系爭房地於108年1月4日設定登記擔保債權總
    金額1,000萬元之最高限額抵押權之設定行為，應予撤銷。⒊
    游佳鈴應給付陳卓素治80萬1,829元，及自民事變更訴之聲
    明狀繕本送達翌日起至清償日止，按年息5%計算之利息，並
    由原告代位受領。㈡備位聲明：⒈郭錦駩及陳卓素治間，就系
    爭房地於107年12月22日所為信託之債權行為，及於108年1
    月4日以信託為原因之所有權移轉登記之物權行為，均應予
    撤銷。⒉吳孟勳與陳卓素治間，就系爭房地於108年1月4日設
    定登記擔保債權總金額1,000萬元之最高限額抵押權之設定
    行為，應予撤銷。⒊郭錦駩應給付陳卓素治80萬1,829元，及
    自民事變更訴之聲明狀繕本送達翌日起至清償日止，按年息
    5%計算之利息，並由原告代位受領。
二、被告郭錦駩則以：
  ㈠陳卓素治與伊於107年12月22日簽訂土地建築改良物信託契約
    書（下稱系爭信託行為），將系爭房地信託予伊，並於108
    年1月4日登記在案，該信託行為屬自益信託，由陳卓素治享
    有受益權，其財產並未實質減少或陷於無資力，系爭信託行
    為自無害於原告債權；且伊之善良管理人注意義務範圍應僅
    限於「管理、處分信託財產時」系爭房地並非由伊處分，伊
    於信託期間並無管理不當之情形，陳卓素治與原告之票據債
    務糾紛，應由其與原告協商，非受託人所得置喙，是故伊無
    庸對陳卓素治負損害賠償責任。
  ㈡本院民事執行處雖於108年8月30日以北院忠108司執智字第66
    803函通知伊，系爭房地於108年7月4日經上海銀行執行抵押
    物拍賣而查封；及於109年5月15日以北院忠108司執智字第6
    6803函通知伊，將於109年6月19日實行分配，惟上揭函文皆
    未列明原告為債權人，伊自無從知悉原告為陳卓素治之債權
    人。且伊僅為系爭房地之受託人，並未取得系爭房地財產上
    之利益，非屬民法第244條第4項之受益人或轉得人。況系爭
    房地經強制執行後由先昱公司拍定，拍賣價金亦均已清償陳
    卓素治之債務，縱認伊為先昱公司之法定代理人，因而認定
    受有利益，然伊無從知悉原告存在，自無明知有損害債權人
    權利之可能。
  ㈢又原告僅為一般債權人，依系爭強制執行事件之分配表，系
    爭房地雖設定有第一、二、三順位抵押權，然至第二順位抵
    押權人已無法足額受償，且原告之債權於107年2月22日即已
    確定，其未對陳卓素治之財產聲請強制執行，致使其無從知
    悉得參與系爭強制執行程序，該不利益應由原告承擔。且系
    爭房地業經執行完畢，原告僅得就系爭房地之分配餘額受償
    ，不得再爭執優先債權之違約金比率過高，以維護程序安定
    性等語，資為抗辯。並聲明：原告之訴駁回。
三、被告陳卓素治、游佳鈴、吳孟勳經合法通知，未於言詞辯論
    期日到場，亦未提出任何書狀以為聲明或陳述。 
四、兩造不爭執事項
  ㈠原告對陳卓素治有180萬本金債權及自106年12月4日起至清償
    日止，按年息6%計算之利息債權，並於107年2月22日經臺灣
    雲林地方法院106年港簡字第186號判決確定，有該判決暨確
    定證明書等件在卷可稽（見本院卷㈠第13至19頁）。
  ㈡陳卓素治於108年1月4日將系爭房地設定900萬元之第二順位
    最高限額抵押予游佳鈴，以擔保其對游佳鈴之600萬元本金
    債務，及按年息20%計算之利息、按日息3‰計算之違約金債
    務，有陳報債權計算書在卷可憑（見本院卷㈡第203頁）。
  ㈢陳卓素治於107年12月22日以信託為由，將系爭房地信託登記
    移轉予郭錦駩名下，並於108年1月4日辦畢移轉登記，有土
    地暨建物所有權狀、土地建築改良物信託契約書等件在卷可
    憑（見本院卷㈠第65至70頁）。
  ㈣系爭房地經誠欣不動產估價師事務所估價，108年8月22日之
    價格為2,918萬7000元。
  ㈤系爭房地拍得價金2,600萬888元，完納土地增值稅124萬9,28
    0元及債權人執行費用後，由第一順位抵押權人上海銀行分
    配得1,695萬4,143元，再由第二順位抵押權人游佳鈴分配得
    773萬5,529元。
五、本院之判斷：
　㈠原告為陳卓素治之債權人，且債權已屆清償期
　　原告主張陳卓素治簽發系爭支票，屆期經提示付款後，遭退
    票未獲兌現，於107年2月22日經前案確定判決認定陳卓素治
    尚積欠本金180萬元，及自106年12月4日起至清償日止，按
    年息6%計算之利息等情，業據提出臺灣雲林地方法院106年
    港簡字第186號判決暨確定證明書等件在卷可稽（見本院卷㈠
    第13至19頁），堪認原告確實對陳卓素治存在前開數額債權
    ，且債權已屆清償期至明。
　㈡原告訴請撤銷陳卓素治與吳孟勳間就系爭房地設定之第三順
    位最高限額抵押權有無理由？
　⒈按民法第245條規定，債權人之撤銷權，自債權人知有撤銷原
    因時起，一年間不行使，或自行為時起經過十年而消滅。依
    此規定，債權人之撤銷權，係自行為時經過十年始行消滅，
    至上述一年之期間，須自債權人知有撤銷原因，始能起算。
    所謂撤銷原因係指構成行使撤銷權要件之各事由而言，在無
    償行為，應自知有害及債權之事實時起算；該項法定期間為
    除斥期間，其期間經過時權利即告消滅。此項除斥期間有無
    經過，縱未經當事人主張或抗辯，法院亦應先為調查認定，
    以為判斷之依據（最高法院100年度台上字第1058號、91年
    度台上字第2312號裁判意旨參照）。查，原告主張係於109
    年5月21日調閱陳卓素治全國財產稅總歸戶財產查詢清單，
    得知陳卓素治透過系爭信託行為將系爭房地信託予郭錦駩，
    知悉郭錦駩與陳卓素治間之上開信託登記行為有害於原告之
    債權，並提出陳卓素治109年5月21日之全國財產稅總歸戶財
    產查詢清單附卷為證（見本院卷㈠第21頁），而於109年6月2
    3日提起本件訴訟，經核並未罹於民法第245條1年除斥期間
    ，先予敘明。
　⒉次按債務人所為之無償行為，有害及債權者，債權人得聲請
    法院撤銷之，並得聲請命受益人或轉得人回復原狀，民法第
    244條第1項、第4項前段分別定有明文。又債務人所有之財
    產除對於特定債權人設有擔保物權外，應為一切債務之總擔
    保。民法第244條所謂有害及債權，係指因債務人之行為，
    致積極的減少財產，或消極的增加債務，因而使債權陷於清
    償不能或困難之狀態。又前述條文之立法理由提及：「如係
    無償行為，不問債務人知其損害債權人權利與否，均許債權
    人行使撤銷權，若係有償行為，則以行為時債務人明知有損
    害於債權人之權利，及受益人於受益時亦知其情事者為限，
    債權人得行使撤銷權。」足見無償行為及有償行為之撤銷訴
    權要件有別。倘債務人所為係無償行為者，係不問債務人於
    行為時是否知其所為有損害債權人權利，均許債權人行使撤
    銷權，故著重於保障債權人之債權。所謂有害及債權，乃指
    債務人之行為，致積極的減少財產，或消極的增加債務，因
    而使債權不能獲得清償之情形（最高法院81年度台上字第20
    7號判決意旨足參）。倘債務人於債務成立後，其所為之法
    律行為導致其責任財產減少，使債權陷於清償不能或困難，
    債權人即得依前開規定行使撤銷權，並聲請命受益人或轉得
    人回復原狀，以保全債權之實現。且民法第244條撤銷權之
    客體，包含債務人之債權行為與物權行為（最高法院42年台
    上字第323號、48年台上字第1750號判例意旨可資參照）。
    因此，是否有害及債權，以債務人行為時定之，並應就債務
    人行為時之全部財產觀察。
　⒊再按債務人所為之無償行為，有害及債權者，債權人得聲請
    法院撤銷之，民法第244條第1項定有明文。又該條規定之撤
    銷權屬撤銷訴權，應以訴訟方法行使，須經法院為撤銷其行
    為之形成判決，始能發生撤銷之效力，在未生撤銷之效力以
    前，債務人之行為尚非當然無效。又抵押權設定行為為詐害
    行為時，抵押物縱經拍賣並經塗銷抵押權登記，其抵押權設
    定行為仍非不得撤銷，須經法院判決撤銷後，始能認抵押權
    人之優先受償權不存在，或使返還基於抵押權所為拍賣而得
    之價金，以保全債務人共同擔保（最高法院73年台上字第26
    96號判例、92年度台上字第821號判決意旨參照）。經查：
    就陳卓素治與吳孟勳間之債權債務關係，經本院依職權調閱
    系爭房地之系爭強制執行事件卷宗，查知吳孟勳係提出面額
    分別為432萬元、285萬元及200萬元之債權計算書及陳卓素
    治開立之三紙本票為證（見本院卷㈡第207至210頁），原告
    雖稱設定予吳孟勳之最高限額抵押權係屬無償，然迄未提出
    任何證據以實其說，如依卷附之三紙本票觀之，應認陳卓素
    治確有積欠吳孟勳該等票面金額所載之債務，則陳卓素治於
    108年1月4日以系爭房地，設定1,000萬元之最高限額抵押權
    予吳孟勳，並約定擔保之範圍包括債務人對抵押權人現在（
    包括過去所負現在尚未清償）將來所負之債務，亦有抵押權
    設定契約書及他項權利證明書在卷可稽（見本院卷㈡第213至
    215頁）。佐以最高限額抵押權之性質，本係為擔保過去所
    負現在尚未清償、現在及將來之債務，原告主張陳卓素治與
    吳孟勳間設定最高限額抵押權並無債權存在等語，要無可採
    。
　⒋又陳卓素治與吳孟勳設定第三順位最高限額抵押權係為保障
    吳孟勳先前之本票債權，為有對價關係之有償行為，並非無
    償行為。原告對陳卓素治之債權係屬普通債權，吳孟勳如未
    經當事人告知，難以知悉陳卓素治與原告間之債權債務關係
    。況原告亦未舉證證明吳孟勳於設定第三順位抵押權時，明
    知原告對陳卓素治有上開債權存在。此外，吳孟勳僅係第三
    順位之抵押權人，前有第一順位、第二順位抵押權人，有系
    爭房地之土地暨建物謄本、異動索引等件在卷可稽（見本院
    卷㈠第23至39頁），而原告僅為普通債權人，衡情吳孟勳於
    設定第三順位抵押權時，對其將來得否受償，尚處於無法確
    定之狀態，自難認吳孟勳於設定第三順位最高限額抵押權之
    行為時知悉詐害原告之債權，故原告依民法第244條規定請
    求撤銷吳孟勳之第三順位抵押權，亦屬無據。
　㈢系爭房地所為第二順位最高限額抵押權所擔保之實際債權原
    數額為何？ 
  ⒈按稱最高限額抵押權者，謂債務人或第三人提供其不動產為
    擔保，就債權人對債務人一定範圍內之不特定債權，在最高
    限額內設定之抵押權。最高限額抵押權所擔保之債權，以由
    一定法律關係所生之債權或基於票據所生之權利為限。所擔
    保之原債權，因最高限額抵押權人聲請裁定拍賣抵押物而確
    定，民法第881條之1第1項、第2項、第881條之12第1項第5
    款定有明文。訴外人上海銀行聲請裁定拍賣系爭房地，有系
    爭執行事件在卷可稽，而第二順位最高限額抵押權人游佳鈴
    於申請參與分配時，其債權亦已確定，自應確定所擔保之債
    權範圍及其金額為若干，亦即該抵押權所擔保者已由不特定
    債權變為特定債權，先予敘明。
　⑴本金債權部分：
　　查第二順位最高限額抵押權人游佳鈴之信託人連薔已交付陳
    卓素治現金277萬0,060元、支票222萬9,940元及100萬元，
    共計600萬元（計算式：277萬60＋222萬9,940＋100萬＝600萬
    ），此有陳卓素治於107年12月25日簽收之合作金庫銀行支
    票、簽收單各2紙及簽收照片1紙等件附卷可佐(見本院卷㈠第
    354-1至354-11頁)，足認游佳鈴對陳卓素治之本金債權計有
    600萬元無訛。
　⑵利息債權部分：
　　110年1月20日修正公布之民法第205條固規定：「約定利率
    ，超過週年百分之十六者，超過部分之約定，無效」，並自
    110年7月20日起施行；惟依民法債編施行法第10條之1規定
    ，於民法債編修正施行前約定之利息債務，僅於修正施行後
    發生之利息，有修正後民法第205條規定之適用，於修正施
    行前發生之利息債務，仍應適用修正前民法第205條「約定
    利率，超過週年百分之二十者，債權人對於超過部分之利息
    ，無請求權」之規定。查連薔之受託人游佳鈴於系爭房地拍
    賣參與分配時，係以年利率20%計算利息，此有陳報債權計
    算書在卷可佐（見本院卷㈠第204頁），而原告就連薔之受託
    人游佳鈴所主張之利息債權93萬0,411元亦不爭執（見本院
    卷第?至?頁），此部分應計入第二順位最高限額抵押權所擔
    保之債權，應無疑義。
　⑶違約金債權部分：
　　按當事人得約定債務人於債務不履行時，應支付違約金。違
    約金，除當事人另有訂定外，視為因不履行而生損害之賠償
    總額。其約定如債務人不於適當時期或不依適當方法履行債
    務時，即須支付違約金者，債權人除得請求履行債務外，違
    約金視為因不於適當時期或不依適當方法履行債務所生損害
    之賠償總額。約定之違約金額過高者，法院得減至相當之數
    額，民法第250條、第252條定有明文。至於是否相當，即須
    依一般客觀事實，社會經濟狀況及當事人所受損害情形，以
    為斟酌之標準。且約定之違約金過高者，除出於債務人之自
    由意思，已任意給付，可認為債務人自願依約履行，不容其
    請求返還外，法院仍得依前開規定，核減至相當之數額（最
    高法院79年台上字第1915號判決意旨參照）。又債權人除民
    法第205條限定之利息外，不得以折扣或其他方法，巧取利
    益，亦為民法第206條所明文。本件游佳鈴於系爭房地拍賣
    參與分配時，係以日息0.3%計算違約金，計有509萬4,000元
    ，此有陳報債權計算書在卷可佐（見本院卷㈠第204頁），據
    此換算為年息係高達108%（計算式：0.3%×30日×12月＝108%
    ），然依目前金融機構之存放款利率遠不及週年5%之法定利
    率，社會處於極低利率之經濟狀況，且游佳鈴申報第二順位
    債權時，利息加計違約金計有604萬5,699元，竟已超過本金
    600萬元，則本件債權所生之利息與違約金顯然過鉅。況該
    違約金之利率本即逾越民法第205條所定之利率上限，業如
    前述，則該筆借貸除約定逾越法定利率上限之利息外，尚約
    定高額之違約金，亦屬巧取利益之不當方法，違反民法第20
    6條規定等一切情狀，足證借貸契約所約定之違約金額顯屬
    過高，是原告主張違約金應酌減為1元，始為相當，應屬可
    採。
　⒉綜上，陳卓素治積欠游佳鈴之債務應為6,930,412元（計算式
    ：本金600萬元＋利息93萬0,411元＋違約金1元＝693萬0,412元
    ）。
　㈣原告得否訴請撤銷陳卓素治與郭錦駩間就系爭房地所為信託
    行為之債權行為及所有權移轉登記行為？
　⒈按信託行為，乃委託人以設立信託之意思，與受託人訂定信
    託契約，並將財產權移轉或為其他處分，使受託人依信託本
    旨，為受益人為特定之目的，管理或處分信託財產之行為。
    是委託人與受託人意思表示一致，並移轉信託財產於受託人
    或為其他之處分，信託行為即為成立；至信託之財產權辦理
    信託登記，僅為對抗第三人之要件，與信託行為之成立無涉
    。又信託行為有害於委託人之債權人權利者，債權人得聲請
    法院撤銷之；另受託人因信託財產之處分或其他事由取得之
    財產權，仍屬信託財產，此觀信託法第1條、第4條第1項、
    第6條第1項及第9條第2項之規定自明。準此，苟信託行為有
    害於委託人之債權人權利者，其信託財產嗣後雖因法院之拍
    賣而塗銷信託登記，仍應許該債權人行使撤銷權，俾使受託
    人返還基於信託財產之拍賣而分配取得之價金於委託人，以
    保全委託人之債權人共同擔保。查，本件陳卓素治以信託為
    由，將系爭房地所有權移轉於郭錦駩，而成立系爭信託行為
    ，嗣系爭房地經系爭強制執行程序查封拍賣，並於109年1月
    15日由先昱公司以2,111萬888元得標拍定，有本院民事執行
    處109年2月4日北院忠108司執字第66803號函在卷可稽（見
    本院卷㈡第289至290頁）。又系爭信託行為所為信託登記，
    因系爭強制執行程序拍定而塗銷，並由本院核發權利移轉證
    書，該證書於109年2月6日送達郭錦駩後，於同年月7日辦畢
    所有權移轉登記之事實，亦有權利移轉證書及送達回證、系
    爭房地異動索引等件在卷足憑（見本院卷㈠第313至353頁、
    卷㈡第299頁），而原告於109年6月30日提起本件訴訟時，信
    託登記固已塗銷，惟受託人因信託財產之處分或其他事由取
    得之財產權，既仍屬信託財產，則信託財產雖因法院之拍賣
    而塗銷信託登記，基於信託財產之拍賣而分配取得之價金，
    仍屬信託財產，若信託行為有害於委託人之債權人權利者，
    自應許該債權人行使撤銷權，以保全委託人之債權人共同擔
    保。
　⒉次按信託行為有害於委託人之債權人權利者，債權人得聲請
    法院撤銷之，信託法第6條第1項定有明文。揆其立法意旨，
    乃為防止委託人藉成立信託脫產，害及其債權人之權益，爰
    參考民法第244條第1項之規定，故規定信託行為有害於委託
    人之債權人之權利者，債權人得聲請法院撤銷之，而不以委
    託人於行為時明知並受益人於受益時亦知其情事者為限，以
    保障委託人之債權人，並期導信託制度於正軌。再按債權人
    之撤銷權，係基於債務人之全部財產為債權人之總擔保，債
    務人之行為致債權之共同擔保減少，害及債權人利益時，債
    權人即得行使撤銷權（最高法院103 年度台上字第1369號判
    決意旨參照）。而撤銷權之效力，不特及於債權行為，物權
    行為亦無例外（最高法院42年台上字第323 號、48年台上字
    第1750號判決要旨參照）。又所謂「有害於委託人之債權人
    之權利」，係指因信託行為，致債權人之權利不能獲得滿足
    ，亦即因債務人之信託行為，使債務陷於清償不能、或困難
    、或遲延之狀態而言，蓋信託財產既須移轉其權利於受託人
    而獨立存在，已非委託人之權利，對委託人之債權人而言，
    債務人之財產係全體債權人之總擔保，委託人之責任財產既
    有減少，自可能損害委託人之債權人。經查：
　⑴陳卓素治於107年12月22日以信託為由，將系爭房地移轉予郭
    錦駩名下（下稱系爭信託行為），並於108年1月4日辦畢移
    轉登記，有土地暨建物所有權狀、土地建築改良物信託契約
    書等件在卷可憑（見本院卷㈠第65至70頁），並為兩造所不
    爭執。且陳卓素治為系爭信託行為時 ，其名下僅有存款2,0
    00元及系爭房地，有稅務電子閘門財產、系爭房地異動索引
    等件可按（見本院卷㈠第285至353頁），據此足證陳卓素治
    為系爭信託行為時，扣除系爭房地後之剩餘資產，已不足清
    償游佳鈴、吳孟勳之第二、三位最高限額抵押權，遑論清償
    原告之債權，是被告陳卓素治顯已無其他財產可供原告取償
    ，故其將系爭房地設定系爭信託行為予郭錦駩，確實有害及
    原告之債權甚明。
　⑵郭錦駩雖辯稱系爭房地已設定第一至三順位最高限額抵押權
    ，所擔保之債權總額合計共4,282萬元，惟系爭房地於108年
    8月22日委託誠欣不動產估價師聯合事務所鑑定結果，最後
    決定之估價金額為2,830萬4,500元，顯見系爭房地經鑑定可
    得拍賣之價金遠不足以清償其所擔保之債權總額，而原告係
    普通債權人，縱撤銷系爭信託行為亦無法從中獲償，尚無保
    全之必要，仍不得撤銷等語。惟查，系爭房地確有分別設定
    第一順位最高限額抵押權2,382萬元予上海銀行、第二順位
    最高限額抵押權900萬元予游佳玲、設定第三順位最高限額
    抵押權1,000萬元予吳孟勳，有系爭房地之土地暨建物登記
    謄本在卷可參（見本院卷㈡第177至185頁）； 而系爭房地經
    誠欣不動產估價師聯合事務所鑑定結果，於108年8月22日之
    估定價格為2,830萬4,500元（見本院卷㈡第188至193頁），
    亦為兩造所不爭執，且陳卓素治於107年12月22日以信託為
    由，將其所有系爭房地所有權移轉登記於郭錦駩名下，而為
    系爭信託行為，並於108年1月4日辦畢移轉登記，為兩造所
    不爭執。
  ⒊揆諸前揭規定及說明，陳卓素治於107年12月間已無資力且積
    欠原告債務之情形下，仍將系爭房地設定系爭信託行為予郭
    錦駩，顯係以信託行為損害原告對陳卓素治之債權，是原告
    依信託法第6條第1項規定，主張郭錦駩就系爭房地設定系爭
    信託登記之債權行為及物權行為均應予以撤銷，應予准許。
　㈤原告得否依民法第242條、第179條之規定，請求游佳鈴返還8
    0萬1,829元本息予陳卓素治，並由原告代位受領？
　　本件承前㈡與㈢所述，游佳鈴受領之違約金既係依法由第三順
    位抵押權人吳孟勳受償，並未構成不當得利，則原告自無從
    依民法第242條之規定代位受領，是原告此部分之請求，亦
    屬無據。
　㈥原告備位依信託法第23條規定，請求被告負損害賠償責任，
    是否有理由？
　⒈按所謂債務不履行，乃因可歸責於債務人之事由，致未依債
    之本旨以為給付之狀態。依系爭信託行為第1條就信託目的
    載明為：由受託人管理處分信託財產，包含但不限於使用管
    理、出租、出售、設定抵押權等行為（見本院卷㈠第68頁）
    ；第6條則載明：信託財產之管理或處分方法：由受託人就
    信託財產為管理、處分、出租、出售、設定抵押權、抵押權
    塗銷及權利內容變更等（見本院卷㈠第28頁），是以就兩造
    成立之系爭信託行為，郭錦駩之契約義務應為：依系爭信託
    行為之約定，就系爭房地為管理、處分、出租、出售、設定
    抵押權、抵押權塗銷及權利內容變更等項。
　⒉次按稱信託者，謂委託人將財產權移轉或為其他處分，使受
    託人依信託本旨，為受益人之利益或為特定之目的，管理或
    處分信託財產之關係，信託法第1條定有明文，亦即受託人
    因信託關係之成立，負有依信託目的為受益人之利益，以管
    理處分信託財產之義務。惟依英美之信託法理，受託人雖因
    信託關係之成立，負有管理運用信託財產義務，但為防止受
    託人濫用權限，犧牲受益人之利益，而追求自己之利益，尚
    負有諸多衡平法上之義務，而傳統上認為應以善良管理人注
    意義務及忠實義務為主。觀諸我國信託法之規定，雖未明文
    規定受託人應負忠實義務，然而由於已設有禁止受託人自己
    獲利及避免利益衝突等規定（信託第34條、第35條），在法
    理上應可導出受託人在我國信託法下仍應負忠實義務。而信
    託一旦成立，委託人除非明訂保留變更終止或撤銷之權利，
    即不再對信託事務之執行有任何干預權利，信託之內部關係
    僅存受託人負有依信託條款之規定為受益人利益管理處分信
    託財產之義務，而受益人則得要求受託人忠實執行職務。信
    託法制因賦予受託人極大之管理處分權利，且考慮受益人往
    往居於監控弱勢地位，因而在受託人與受益人間就風險承擔
    之平衡點，應採取傾向有利於受益人之觀點，而係爭信託契
    約係屬自益信託，受益人即為郭錦駩，且依卷附相關資料以
    觀，尚難認郭錦駩有因系爭信託行為之訂立而受有額外之利
    益。另按受託人應依信託本旨，以善良管理人之注意，處理
    信託事務，信託法第22條亦有明文，並由信託法理亦可推知
    受託人亦有忠實執行職務之義務，併予敘明。
　⒊本件原告雖主張郭錦銓在受託管理系爭房地後，未就第二順
    位抵押權人游佳鈴參與分配之違約金債權5,094,000元聲明
    異議，提出分配表異議之訴予以剔除，有違善良管理人注意
    義務，致其債權未獲清償而受有損害801,829元等語，然承
    前所述，本件信託目的乃為管理系爭房地，而非僅供清償陳
    卓素治之債務，另據卷附證據，亦無證據證明郭錦駩係受有
    專業之法學教育，就民事訴訟之程序均學有專精，明白在強
    制執行程序中，可為債務人陳卓素治之利益聲明異議，甚至
    就債權人超額的違約金債權求償時，提出債務人異議之訴或
    分配表異議之訴，以獲得陳卓素治之最大利益，本件原告於
    107年2月22日取得前案勝訴判決之確定證明書後因故未聲請
    查封拍賣系爭房地，故於取得前案勝訴確定判決後2年3個月
    始去查詢陳卓素治的財產等情，已據原告自陳在卷（見本院
    卷㈠第88頁），原告未盡速執前案勝訴判決就系爭房地聲請
    強制執行或參與分配，於自己的權利上睡眠達2年3個月之久
    ，卻於系爭強制執行程序分配拍賣價金完竣後，強以其係查
    詢債務人陳卓素治財產後始獲知陳卓素治與郭錦駩間曾訂立
    系爭信託行為，且陳卓素治對外積欠何等債務，甚至以系爭
    房地訂立何等之最高限額抵押權，均與後續陳卓素治與郭錦
    權訂立系爭信託行為無涉，而陳卓素治本即需依據其與游佳
    鈴間之消費借貸法律關係清償本金、利息與違約金，陳卓素
    治既未於系爭強制執行程序中就該違法之違約金債權聲明異
    議，提出分配表異議之訴，何以得強要受託人郭錦駩為尚開
    法律上之抗辯或救濟，足認郭錦駩業已依系爭信託契約履行
    信託義務，受託看管系爭房地，並無違反系爭信託之善良管
    理人注意義務。
　⒋末按損害賠償之債，以有損害之發生及有責任原因之事實，
    並二者之間，有相當因果關係為成立要件，原告所主張損害
    賠償之債，如不合於此項成立要件者，即難謂有損害賠償請
    求權存在，有最高法院18年臺上第481號判決意旨參照。此
    所謂相當因果關係，係以行為人之行為所造成之客觀存在事
    實，依經驗法則，可認通常均可能發生同樣損害之結果而言
    ；如有此同一條件存在，通常不必皆發生此損害之結果，則
    該條件與結果並不相當，即無相當因果關係。另該相當因果
    關係應包含責任成立之相當因果關係、責任範圍之相當因果
    關係。本件依前所述，系爭房地尚存有第一、三順位之最高
    限額抵押債權，縱郭錦駩就第二順位連薔及其受託人游佳鈴
    之違約金債權聲明異議，提出分配表異議之訴予以剔除，剩
    餘之拍賣價金亦應分配予吳孟勳之第三順位抵押債權1,000
    萬元而非僅供普通債權人之原告取償，準此，揆諸前揭說明
    ，原告主張郭錦銓違反信託義務，爰依據信託契約之債務不
    履行請求被告賠償損害，自無理由。
六、本件事證已臻明確，兩造其餘之攻擊或防禦方法及所用之證
    據，經本院斟酌後，認為均不足以影響本判決之結果，爰不
    逐一論列，併此敘明。
七、據上論結，本件原告之訴一部有理由、一部無理由，依民事
    訴訟法第79條、第85條第1項前段，判決如主文。
中　　華　　民　　國　　111 　年　　5　　月　　17 　　日

                  民事第八庭    法　官 王秀慧
以上正本係照原本作成。
如對本判決上訴，須於判決送達後20日內向本院提出上訴狀。如
委任律師提起上訴者，應一併繳納上訴審裁判費。
中　　華　　民　　國　　111 　年　　5 　　月　　17　　日
                                 書記官 何明芝
附表一
編號 發票人    發票日期   票面金額  （新臺幣） 票據號碼 提示日即利息起算日 1 陳卓素治 105年10月11日 45萬元 AK0000000 105年12月30日 2 陳卓素治 105年10月11日 45萬元 AK0000000 105年12月30日 3 陳卓素治 105年9月20日 90萬元 AK0000000 105年12月30日 合計：180萬元      
附表二   
土地         編  號         土        地       坐       落     地目 面積（平方公尺） 權利範圍  縣市 鄉鎮市區 段 小段 地     號    1 臺北市 信義區 雅祥段 四小段 68  160 4分之1 2 臺北市 信義區 雅祥段 四小段 71  6 4分之1 

編   號  建    號  建物門牌  基地坐落 建築式樣主要建築材料及房屋層數 建物面積（平方公尺）  權利範圍      層次面積 附屬建物用途及面積  1 00000-000 臺北市○○區○○路00巷00弄00號 臺北市○○區○○段○○段00地號 四層樓鋼筋混凝土造 ㄧ層：92.19 （合計：92.19） 平台：15.03 全部 
附表三
編號 發票人    發票日期   票面金額  （新臺幣） 1 陳卓素治 105年4月21日 285萬元 2 陳卓素治 105年6月7日 200萬元 3 陳卓素治 105年11月7日 432萬元